【裁判字號】    89,台上,3850
【裁判日期】    890630
【裁判案由】    偽造文書等
【裁判全文】
最高法院刑事判決                              八十九年度台上字第三八五○號
    上  訴  人  丙  ○
    被      告  甲○○
                乙○○
右上訴人因自訴被告等偽造文書等罪案件，不服臺灣高等法院臺南分院，中華民國八
十七年五月八日第二審判決（八十六年度上訴字第一四二四號，自訴案號：臺灣臺南
地方法院八十六年度自字第一二九號），提起上訴，本院判決如左：
    主  文
原判決關於甲○○行使偽造私文書部分撤銷，發回臺灣高等法院臺南分院。
其他上訴駁回。
    理  由
一、撤銷發回（即甲○○行使偽造私文書暨與此牽連之詐欺取財、侵占）部分：
本件原判決以自訴意旨略稱：上訴人即自訴人丙○係黃德祥（原住台北、已於八十三
年十月間死亡）、黃德星、黃淑英、黃淑華（以上三人均住在中國大陸地區）等四人
關於繼承黃照臨（原名黃天云）遺產及出售遺產土地等事務之代理人，就上開受託事
項有委任複代理之權限，乃複委託被告甲○○辦理上開遺產繼承及該遺產土地買賣之
代書事務，上訴人因而在出國前，於民國八十四年五月二日，交付其所有台灣銀行新
營分行活期儲蓄存款帳號000000000000號之存款簿一本及其提款用印章
一枚予甲○○保管，言明甲○○在辦理上開代書業務範圍內，因規費支出之需要，得
於新台幣（下同）五萬元之額度內提領支用，詎甲○○竟違背上開委任意旨，基於意
圖為自己不法所有之概括犯意，連續於同年月三日、同年月十三日，在台南縣新營市
台灣銀行新營分行內，以其保管之上訴人存款簿及印章，未經上訴人同意，擅自蓋用
上訴人印章，偽以上訴人名義制作提款單，並持向台灣銀行新營分行提款，使該分行
陷於錯誤，先後交付二百萬元（即時經甲○○匯至麻豆鎮農會戶名甲○○、戶號00
00000000號之帳戶內）、十七萬元，甲○○得款後均供自己花用，嗣上訴人
回國後取回上開存款簿查閱始知上情，因認甲○○牽連犯刑法第二百十六條、第二百
十條之行使偽造私文書、同法第三百三十九條第一項之詐欺取財及同法第三百三十五
條第一項之侵占等罪嫌，而經審理結果，認甲○○上開被訴之犯罪，均屬不能證明，
因而撤銷第一審法院論處甲○○連續行使偽造私文書，足以生損害於他人罪刑（處有
期徒刑一年）之判決，改判諭知甲○○無罪，固非無見。
惟查：(一)當事人聲請調查之證據，縱係於辯論終結後始行提出，如其聲請調查之證據
，確有調查之必要，未經再開辯論予以調查，仍係於審判期日應行調查之證據未予調
查，其判決當然違背法令。原判決依憑麻豆鎮農會出具之證明書、甲○○提出之費用
詳細表、華南商業銀行賣匯水單、出口報單、房屋租賃契約書等證據資料，而採納甲
○○之辯解，認定上訴人交付上開存摺、印章予甲○○，旨在供清償彼二人先前因合
作經營吉輝實業有限公司（下稱吉輝公司）、吉和實業有限公司（下稱吉和公司）而
向麻豆鎮農會告貸之貸款利息。然甲○○與上訴人合作經營公司係自七十九年開始，
已經甲○○供明在卷（見第一審卷第二四頁背面），而依卷附麻豆鎮農會證明書之記
載，甲○○向麻豆鎮農會貸款之時間，是在八十年三月七日（見原審卷第三三頁），
再核閱甲○○片面製作之出資詳細表之記載，甲○○提供資金之時間，係自八十年二
月二十八日起迄八十四年二月間止，其中大部分支出又係在給付貨款、運費及報關費
用等（見原審卷第六三至六五頁），則甲○○究竟向麻豆鎮農會借貸本金若干﹖該借
款是否確係用於經營吉輝公司、吉和公司﹖該二公司購入之貨物有無售出﹖盈、虧情
形如何﹖該出資詳細表記載之支出，是否均是甲○○以己有資金投入﹖抑或包含有出
售貨品之所得在內﹖關係甲○○前開辯解能否採納至鉅，上訴人在原審諭知辯論終結
後，復具狀聲請函查甲○○向麻豆鎮農會借款及清償詳情，以證明甲○○向麻豆鎮農
會抵押借款之事與彼二人合作經營吉輝公司、吉和公司無關，原審就此與待證事實有
重要關係之證據，未予調查，即遽爾採信甲○○之辯解，顯未盡調查能事。(二)證人徐
淑珠係證稱：「此事我不清楚，丙○這名字我有印象，好像我聽過錢有匯入我戶頭要
給他，實際情形我不清楚」（見原審卷第一八六頁），原判決理由內說明：「證人徐
淑珠到庭證稱有將錢透過其轉交至大陸予丙○屬實」，顯與上引筆錄之記載不相適合
。又依甲○○提出之估價單所載，甲○○乃於八十五年六月十日支付現金四萬六千五
百元予案外人崑旺貿易有限公司（見第一審卷第二八頁），此時距甲○○八十四年五
月十三日，赴台灣銀行新營分行，持其保管之上訴人存款簿及印章，以上訴人名義制
作提款單，提領十七萬元，已相隔一年以上，另卷附彰化商業銀行存款存根聯影本記
載之存款時間為八十四年六月十七日及同年七月十七日，距甲○○前開提款時間又隔
一個月甚或二個月以上，若果係上訴人在大陸缺錢而囑咐甲○○於八十四年五月十三
日提款十七萬元匯寄，甲○○何以不一次匯往﹖何以在事隔一、二個月、甚或一年之
後，始分批匯往﹖況且八十四年六月十七日之五萬九千元及同年七月十七日之七萬元
，係先後存入徐淑珠開立於彰化商業銀行之帳戶，此與甲○○有何關係﹖該款是否已
交付予上訴人﹖何以金額與甲○○提領之十七萬元不符﹖攸關甲○○辯稱：「十七萬
元是丙○叫我領的，說在大陸沒錢叫我匯過去的，匯到徐淑珠的帳戶和崑旺四萬六千
五百元」，能否採納，事實審法院對此自應詳加查證剖析釐清，原審就此未加調查，
即採信甲○○之辯解，尚嫌率斷。(三)甲○○雖辯稱：「有關吉輝、吉和公司成立所需
資金，係甲○○以伊所有土地向麻豆鎮農會貸借而來，丙○未出分文，甲○○以丙○
交付之存摺、印章、國民身分證，提領二百萬元，用以支付吉輝、吉和公司因需資金
而向麻豆鎮農會借款之利息及執行程序費用，顯係合情、合理之舉，丙○顯係同意甲
○○領款」（見原審卷第五九頁背面、第六十頁），然上訴人就成立吉輝公司、吉和
公司所需之資金來源，則供稱：「只有由會計師支付二天五百萬元存款證明，實際沒
有出資」（見第一審卷第二四頁背面），是以吉輝公司、吉和公司辦理設立登記時之
資金究係何來﹖各股東有無現實提出資金﹖自有傳訊代辦該公司設立登記之人員到庭
查證明白之必要，原審就此未為調查，祇以上訴人未能證明其出資若干，即逕認甲○
○之辯解為可採，自有應於審判期日調查之證據未予調查之違法。以上，或係上訴意
旨所指摘，或為本院得依職權調查之事項，應認原判決關於甲○○行使偽造私文書部
分有撤銷發回之原因。又與甲○○行使偽造私文書部分牽連之詐欺取財及侵占部分，
基於審判不可分原則，應一併發回。
二、上訴駁回（即甲○○、乙○○共同侵占）部分：
按刑法第三百三十五條、第三百三十六條第二項之侵占罪、刑法第三百三十九條之詐
欺罪，經第二審判決者，不得上訴於第三審法院，刑事訴訟法第三百七十六條第三、
四款分別定有明文。被告等被訴牽連犯共同詐欺取財罪及業務侵占罪部分，於八十六
年三月十日繫屬於第一審法院，依自訴意旨所載，上訴人認被告等此部分行為，係牽
連犯刑法第三百三十九條第一項之詐欺取財及同法第三百三十六條第二項之業務侵占
罪，核屬刑事訴訟法第三百七十六條第三、四款之案件，揆諸前開說明，此等部分既
經第二審判決，自不得上訴於第三審法院，上訴人竟就前開部分提起上訴，皆為法所
不許。此等部分上訴於法不合，均應駁回。
據上論結，應依刑事訴訟法第三百九十七條、第四百零一條、第三百九十五條前段，
判決如主文。
中      華      民      國    八十九    年      六      月     三十     日
                              最高法院刑事第一庭
                                  審判長法官  施  文  仁
                                        法官  張  淳  淙
                                        法官  林  永  茂
                                        法官  蕭  仰  歸
                                        法官  花  滿  堂
      右正本證明與原本無異
                                              書  記  官
中      華      民      國    八十九    年      七      月      六      日


司法院資訊處製作；財團法人民間司法改革基金會備份。
